臺灣高等法院民事裁定　　　　　　　　 100年度抗字第1714號
抗　告　人　　林漢頂
　　　　　　　林漢建
　　　　　　　林漢萬
兼　上三人
共同代理人　　林漢陽
抗　告　人　　林志培即林漢道.
　　　　　　　林志豐即林漢道.
　　　　　　　西澤好子即林漢.
　　　　　　　林美雪即林漢道.
兼　上四人
共同代理人　　林志南即林漢道.
上列抗告人因與相對人林余里等人間聲明異議事件，對於中華民
國100年6月13日臺灣臺北地方法院100年度聲字第278號裁定提起
抗告，本院裁定如下：
    主  文
原裁定廢棄。
    理  由
一、按遺產稅或贈與稅納稅義務人繳清應納稅款、罰鍰及加徵之
    滯納金、利息後，主管稽徵機關應發給稅款繳清證明書；其
    經核定無應納稅款者，應發給核定免稅證明書，遺產及贈與
    稅法(下稱遺贈稅法)第41條第1項前段定有明文。又地政機
    關及其他政府機關，或公私事業辦理遺產或贈與財產之產權
    移轉登記時，應通知當事人檢附稽徵機關核發之稅款繳清證
    明書，或核定免稅證明書，其不能繳附者，不得逕為移轉登
    記，遺贈稅法第42條亦定有明文，此項規定係為避免繼承人
    於完納遺產稅前將遺產之土地所有權移轉登記與第三人，致
    國家徵收遺產稅之目的無法達成而設，即以遺產之土地作為
    遺產稅繳納之擔保，故如該遺產土地因共有人依土地法第34
    條之1規定處分，則遺產稅繳納之擔保自可轉由處分後所得
    之價金為之，是內政部於95年03月29日修正發布之「土地法
    第三十四條之一執行要點」第10點第4項規定，以他共有人
    之繼承人為提存對象時，應依提存法第21條(即96年12月12
    日修正前第17條)規定，在提存書領取提存物所附條件欄內
    記明「提存物受取人領取提存物時，應依遺產及贈與稅法第
    四十二條檢附遺產稅完(免)納證明書」(本院87年度抗字第
    1003號判決意旨參照)。惟在核課期間內未經發現應徵之遺
    產稅者，以後不得再補稅處罰，此參諸稅捐稽徵法第21條第
    2項規定甚明，故已逾核課期間之遺產稅、贈與稅及契稅案
    件，稽徵機關則應核發逾核課期間案件同意移轉證明書，俾
    納稅義務人持憑辦理移轉登記(財政部民國74年7月23日台財
    稅第19293號函示、內政部74年8月10日台內地字第328165號
    函示意旨參照─見本院卷第21、22頁)。是主管稽徵機關對
    遺產之納稅義務人即繼承人所核發之遺產稅繳納證明書、遺
    產稅免納證明書或逾核課期間案件同意移轉證明書，均係供
    繼承人證明其就遺產已無繳納遺產稅之義務，俾憑辦理遺產
    之移轉登記。又上開三種證明書因核發之前提事實不同，主
    管稽徵機關並無可能併予核發，是繼承人僅須取得其中任何
    一種證明書，均足憑以辦理遺產之移轉登記，自不待言。
二、經查，相對人林余里等132人前因出售其等與抗告人之被繼
    承人林水祿所公同共有之台北市○○區○○段二小段83地號
    土地，於民國94年8月4日依土地法第34條之1規定，將林水
    祿得受分配之金額新台幣（下同）21萬元(下稱系爭提存金)
    ，向原法院提存所為受取人即抗告人林漢頂、林漢建、林漢
    陽、林漢萬等4人，以及林漢道辦理清償提存(94年度存字第
    3350號清償提存事件)。又林漢道於98年9月30日死亡，其繼
    承人為抗告人林志培、林志豐、西澤好子（原名林玉好)、
    林美雪、林志南等5人，有死亡證明書、財政部臺北市國稅
    局遺產稅免稅證明書、戶籍謄本、戶籍登記資料、繼承系統
    表(見原法院100年度取字第607號領取提存物事件卷第12、1
    3、16至21頁)。依相對人所出具之提存書「對待給付之標的
    及其他受取提存物所附之條件」欄記載：「提存物受取人領
    取提存物時，應依遺產及贈與稅法第42條檢附遺產稅完(免)
    納證明書」(見上開清償提存事件卷第2頁)，依上開說明，
    上開記載顯係依據「土地法第三十四條之一執行要點」第10
    點第4項之規定，其目的無非係以系爭提存金供作遺產稅繳
    納之擔保。第查，抗告人於100年3月9日向原法院提存所聲
    請領取系爭提存金時，係提出財政部臺北市國稅局遺產稅逾
    核課期間案件同意移轉證明書（見上開取字卷第14、15頁）
    ，其上記載：「被繼承人林水祿於62年3月11日死亡，其所
    遺下列財產於99年11月17日申報，已逾核課期間，依稅捐稽
    徵法第二十一條第二項規定，應免補稅處罰，特發給證明」
    ，並於下方遺產明細表臚列有財產種類：「94年度存字第33
    50號提存通知書(大安區○○段○○段83地號)」、核定價額
    ：「210,000(元)」，足認抗告人就系爭提存金已無繳納遺
    產稅之義務，是自形式上觀之，提存書所要求提存物受取人
    應提出遺產稅完(免)納證明書之條件，用以確保國家徵收遺
    產稅之目的，顯可由上開財政部臺北市國稅局所核發遺產稅
    逾核課期間案件同意移轉證明書予以取代。且遺產稅逾核課
    期間案件同意移轉證明書與遺產稅完(免)納證明書因核發之
    前提要件不同，並無可能併存，已如上述，則財政部臺北市
    國稅局既已核發遺產稅逾核課期間案件同意移轉證明書予抗
    告人，自無可能另行核發遺產稅完(免)納證明書予抗告人，
    是強令抗告人提出遺產稅完(免)納證明書，亦有昧於現實情
    狀，此觀諸卷附台北市國稅局100年3月29日信箱案件辦結回
    覆函之內容(見原法院卷第11頁)，固表明「逾核課期間案件
    同意移轉證明書」與遺產稅完(免)納證明書並不相同，惟上
    開回覆函就詢問事項「被繼承人(上一代及上二代)均已過世
    逾10年以上，是否仍可依規定請領遺產稅完(免)納證明書」
    一情，亦載明「台端所詢被繼承人已死亡超過10年以上者，
    應已逾核課期間，稅捐稽徵機關僅能核發『逾核課期間案件
    同意移轉證明書』」至明。從而，應認抗告人提出上開遺產
    稅逾核課期間案件同意移轉證明書，即與提存書所要求之遺
    產稅完(免)納證明書之條件相當。是原法院提存所處分駁回
    抗告人領取系爭提存金之聲請，及原法院裁定駁回抗告人所
    提出之異議，均有未洽，抗告論旨指摘原裁定不當，聲明廢
    棄，為有理由。末按提存法第25條第1項前段雖規定法院認
    異議為有理由時，應以裁定命提存所為適當之處分，其立法
    理由則為：「法院審理依第24條所為之異議，如認當事人之
    異議有理由時，亦不得代提存所作成處分，僅得撤銷提存所
    之處分並命提存所另作成適當之處分」，惟本件係抗告程序
    ，依同法第26條規定，應準用民事訴訟法第492條規定處理
    ，而民事訴訟法第492條規定：「抗告法院認抗告為有理由
    者，應廢棄或變更原裁定；非有必要，不得命原法院或審判
    長更為裁定」，審酌提存法第25條第1項前段既明定異議法
    院(即原法院)認異議為有理由時，應以裁定命提存所另為適
    當之處分，已如上述，自應由本院廢棄原裁定後，另由原法
    院依提存法第25條第1項規定另為適法之處理。
三、據上論結，依提存法第26條、民事訴訟法第492條前段，裁
    定如主文。
中    華    民    國   100    年    12    月    23    日
                    民事第十二庭
                        審判長法  官  吳謀焰
                              法  官  李昆曄
                              法  官  許紋華
正本係照原本作成。
不得再抗告。
中    華    民    國   100    年    12    月    23    日
                              書記官  廖逸柔